臺灣高等法院臺中分院民事判決　九十年度家上字第八九號
　　上　訴　人　乙○○
　　　　　　　　送達代收人　丙.
　　被　上訴人　甲○○
右當事人間請求離婚事件，上訴人對於中華民國九十年五月二十一日臺灣臺中地方法
院九十年度婚字第二九八號第一審判決提起上訴，本院判決如左：
　　主　 　 文
上訴駁回。
第二審訴訟費用由上訴人負擔。
    事實及理由
一、上訴人主張：兩造於民國（下同）八十六年十一月十二日結婚，婚後感情並不融
    洽，且被上訴人自八十九年六月起，即拒不回到台中履行同居，經上訴人與其母
    丙○○電話催促，被上訴人竟在電話中向上訴人、上訴人之母及上訴人母親之友
    勇俐麗等人誣稱：上訴人老婆不在身邊，而上訴人母親身邊沒有男人，母子二人
    正好湊成一對（意指二人通姦）侮辱上訴人及其母，致二人精神上痛苦萬分，無
    法忍受。又被上訴人曾向上訴人表示願意簽署離婚協議書，惟事後失信，且以電
    話表示，除非給錢，否則沒有那容易答應離婚，並趁上訴人上大夜班的時間，連
    續數夜一個晚上連打七、八通電話至上訴人上班的單位干擾，又嫌婆婆不識字，
    上訴人沒有讀大學，家庭背景與被上訴人差太多等等，可見被上訴人暫時不願離
    婚，並非重視、意圖挽回雙方婚姻，而是未遂其條件下，意圖拖延，造成上訴人
    精神困擾，以達其目的而已。被上訴人常常罵上訴人母親，對上訴人家人講話很
    不客氣，看不起上訴人家人，上訴人與被上訴人生活在一起，沒什麼樂趣可言。
    爰依民法第一千零五十二條第一項第三款、第四款之規定，求為判准上訴人與被
    上訴人離婚。原審為上訴人敗訴之判決後，上訴人不服上訴，聲明求為判決：
    (一)原判決廢棄。(二)准上訴人與被上訴人離婚。
二、被上訴人則以：被上訴人在台北任教職，因調職困難，致南北奔波，亦曾請上訴
    人寄工作服務地證明以便申請調職，因上訴人均無回應而未果，被上訴人並無不
    履行同居之情形。被上訴人電話中所謂「湊成一對」，閩南語之俚語意指「做成
    一擔」，係指上訴人與其母遇到對被上訴人有誤解時，常常聯合陣線，同夥對被
    上訴人很凶，一個鼻孔出氣，並非指上訴人與其母有通姦之事。被上訴人雖接二
    連三接到上訴人之恐嚇離婚信函及協議書，但被上訴人篤信基督，認為婚姻人人
    都當尊重，從未主動說要與上訴人離婚，上訴人指被上訴人因要錢才不願離婚，
    與事實不符。因夫妻分處二地，上訴人又拒絕聯絡，被上訴人只好以信件或於上
    訴人上班時間以電話溝通，但絕無連續數夜一個晚上打七、八通電話之情事。被
    上訴人屢遭夫家棄絕及侮辱，不但沒有追究，反而以電話誠懇關心其生活及孩子
    的教育問題，除勸導上訴人戒除煙、酒，協助其覓職外，並一字一句教上訴人之
    母唱詩歌，豈有輕視之意；亦曾寄贈圖書禮券、書籍、雜誌、衣物、卡通及防火
    安全錄影帶等，但遭退件。被上訴人婚後對上訴人家人均盡心竭力，本件實因被
    上訴人與婆婆為管教上訴人前妻之子而生嫌隙，上訴人既不擅長作婆媳間的橋樑
    ，又未察覺其母係疑心兩造若自組小家庭後，將失去兒孫，而藉故挑剔，只聽信
    其母片面之詞，吵架即提離婚。若能彼此包容、恆久忍耐、相互諒解，加以時日
    ，應可改善等語，資為抗辯。對於上訴人之上訴，聲明求為判決駁回上訴。
三、查上訴人主張兩造於八十六年十一月十二日結婚，目前婚姻關係存續中之事實，
    業據其提出戶籍謄本二份為證，且為被上訴人所不爭執，自堪信為真實。
四、按夫妻之一方受他方不堪同居之虐待者；或夫妻之一方對於他方之直系尊親屬為
    虐待，致不堪為共同生活者，他方得向法院請求離婚。民法第一千零五十二條第
    一項第三、四款固定有明文。惟所謂不堪同居之虐待，係指予以身體上或精神上
    不可忍受之痛苦，致不堪繼續同居者而言，如非客觀的已達於此程度，不容夫妻
    之一方，以主觀之見解，任意請求與他方離婚；又夫以妻對於其直系尊親屬為虐
    待，而請求與之離婚者，須與其直系尊親屬，有共同生活之關係為前提，而虐待
    之程度，亦須予以身體上或精神上不堪忍受之痛苦，致不堪繼續此種生活者，始
    足當之，若婆媳並非共同生活，或偶爾失和爭吵，不能遽行據為離婚原因（最高
    法院三十四年上字第三九六八號判例、四十四年度台上字第三七二號判決參照）
    。本件上訴人主張被上訴人有民法第一千零五十二條第一項第三、四款所稱虐待
    之情，則為被上訴人所否認，並以前揭情詞置辯。經查：
  (一)上訴人及上訴人之母丙○○係分別於八十一年九月十四日、八十七年四月二十三
    日，設籍並居住於臺中市○區○○路三七六號十樓之一迄今；被上訴人則因任教
    於臺北縣立正德國民中學之故，自八十四年九月十九日起即設籍並居住於臺北縣
    淡水鎮○○街二之一號三樓至今，此有上訴人所提戶籍謄本二件，及被上訴人所
    提臺北縣立正德國民中學在職證明書一件、聘書影本三件附卷可稽（原審卷六、
    七、一八、二四、三八至四○頁）。顯見兩造於八十六年十一月十二日結婚後，
    仍分別各自於臺中、淡水二地居住，既未同居一處、共同生活，則能否謂上訴人
    有不堪被上訴人「同居」之虐待；或被上訴人有對於上訴人之母為虐待，致不堪
    為「共同生活」之情事，已非無疑。
  (二)上訴人指稱：被上訴人於八十九年七月二十六日，打電話罵說伊與伊母親湊成一
    對，係暗喻伊母子有不正常男女性關係的意思，並非單純的訴苦表現或正常的情
    緒反應云云；證人即上訴人之母鄭林蔡亦附和其說，於原審證稱：「我確實有聽
    到被上訴人說我與兒子湊成一對的話。有一天被上訴人打電話給我，說我先生死
    了，上訴人沒有老婆，我們兩個正好湊成一對‧‧‧」等語（原審卷七七頁）；
    證人勇俐麗亦證稱：「被上訴人打電話到我第五市場的水餃店，數落上訴人家人
    的不是，最後被上訴人說：婆婆好像要趕我走，而且反正婆婆也沒有配偶了，把
    我這個媳婦趕走後，婆婆與兒子正好可以湊成一對」等語（原審卷七六頁）。惟
    查，證人丙○○與上訴人互為母子，且與被上訴人平日感情不睦，所證難免失之
    偏頗；而證人勇俐麗經原審請其就被上訴人上述話語，如何確認「湊成一對」即
    意指上訴人與其母通姦後，則稱：「我沒有特別問被上訴人那句話的意思，因我
    很忙，我只是說他身為老師，怎麼可以說那樣的話，但我認為被上訴人就是這個
    意思」（原審卷七六頁），足見勇俐麗無非係就前述「湊成一對」一詞，自行解
    釋被上訴人之語意，即均難資為認定被上訴人確有如上訴人所指誣稱上訴人母子
    通姦之情事。
  (三)上訴人雖主張：被上訴人趁伊上大夜班的時間，連續數夜一個晚上連打七、八通
    電話至伊上班的單位干擾；又常常罵伊母親，嫌婆婆不識字，伊沒有讀大學，家
    庭背景與被上訴人差太多等等，而對伊家人講話很不客氣，看不起伊家人；被上
    訴人要拿錢始肯離婚云云。然上訴人未能舉證以實其說，所述即難憑採。況兩造
    分處二地，且上班時間互異，被上訴人利用上訴人上班期間以電話聯繫溝通，要
    難謂為不妥。又縱夫妻或婆媳間偶因口角爭執，語句失當，苟無逾越夫妻通常所
    能忍受之程度而有侵害人格尊嚴與人身安全，已危及婚姻關係之維繫者，亦不得
    謂係受不堪同居之虐待。
  (四)按被上訴人與上訴人及婆家親人間關係長久不睦，乃至於疏離隔閡，欲期冰釋，
    誠須假以時日，尤賴家庭成員彼此打開心結，共思化解。而此長年心結之釀成，
    實兩造及上訴人至親間溝通不良等因素所致。查被上訴人自八十七學年度起至八
    十九學年度止，均提出縣外介聘及參加他縣市教師甄試，以圖請調回臺中任教，
    有上訴人所提臺北縣立正德國民中學證明書影本可考（原審卷四一頁）；且於事
    發後，亦曾屢次尋求友人充為和事佬，業經證人沈淑滿於原審到庭證述屬實（原
    審卷七八、七九頁）；又於本院陳稱被上訴人常以電話誠懇關心上訴人生活及孩
    子的教育問題，除勸導上訴人戒除煙、酒，協助其覓職外，並一字一句教上訴人
    之母唱詩歌，亦曾寄贈圖書禮券、書籍、雜誌、衣物、卡通及防火安全錄影帶等
    ，但遭退件，伊婚後對上訴人家人均盡心竭力，本件實因伊與婆婆為管教上訴人
    前妻之子而生嫌隙，上訴人既不擅長作婆媳間的橋樑，又未察覺其母係疑心兩造
    若自組小家庭後，將失去兒孫，而藉故挑剔，只聽信其母片面之詞，吵架即提離
    婚，若能彼此包容、恆久忍耐、相互諒解，加以時日，應可改善等語，並提出為
    上訴人所不爭之照片、郵政匯款執據及發票影本等為證。基上各情，堪認被上訴
    人非無維繫兩造婚姻之意願至明，並有重歸和好之意，衡情亦難謂其有何致上訴
    人及其母以身體上或棈神上不可忍受之痛苦，致不堪繼續同居之行為可言。
五、綜上所述，本件上訴人主張被上訴人對於上訴人及上訴人之直系尊親屬有虐待之
    情事，委無足取。被上訴人所辯，尚屬可信。從而，上訴人依民法第一千零五十
    二條第一項第三、四款規定，提起本件離婚之訴，於法不合，不應准許。原審為
    上訴人敗訴之判決，核無違誤。上訴論旨，指摘原判決不當，求予廢棄改判，為
    無理由，應予駁回。
六、本件事證已臻明確，兩造其餘攻擊防禦方法；暨被上訴人聲請訊問證人徐李真真
    、盧如恆、沈淑滿、曹惠珠、鄭錫光、鄭郭淑婉等人，均核與判決結果不生影響
    ，無庸逐一論述及傳訊，併此敘明。
七、據上論結，本件上訴為無理由。依民事訴訟法第四百四十九條第一項、第七十八
    條，判決如主文。
中　　　華　　　民　　　國　　九十一　　年　　　五　　　月　　 十四　　 日
~B1民事第四庭審判長法　官　黃斐君
~B2　　　　　　　　法　官　陳蘇宗
~B3　　　　　　　　法　官　張鑫城
右為正本係照原本作成。
如對本判決上訴，須於收受判決送達後二十日內向本院提出上訴書狀，其未表明上訴
理由者，應於提出上訴後二十日內向本院提出上訴理由書（須按他造人數附具繕本）
，並繳納送達用雙掛號郵票拾份（每份參拾肆元）。
上訴時應提出委任律師或具有律師資格之人之委任狀；委任有律師資格者，另應附具
律師及格證書及釋明委任人與受任人有民事訴訟法第四百六十六條之一第一項但書或
第二項（詳附註）所定關係之釋明文書影本。
~B 　 　　　　　　書記官　劉智文
中　　　華　　　民　　　國　　九十一　　年　　　五　　　月　　 十五　　 日
附註：
民事訴訟法第四百六十六條之一（第一項、第二項）
對於第二審判決上訴，上訴人應委任律師為訴訟代理人。但上訴人或其法定代理人具
有律師資格者，不在此限。
上訴人之配偶、三親等內之血親、二親等內之姻親，或上訴人為法人、中央或地方機
關時，其所屬專任人員具有律師資格並經法院認為適當者，亦得為第三審訴訟代理人
。
                                                                        Ｈ
